ACORDAO-COMPLETO-2532277

ACÓRDÃO 1331/2022 ATA 21/2022 - PLENÁRIO

VISTA, relatada e discutida esta representação, com pedido de cautelar, acerca de possíveis irregularidades no Pregão Eletrônico (PE) para registro de preços 3/2021, conduzido pela Secretaria de Gestão e Ensino em Segurança Pública no Ministério da Justiça e Segurança Pública (Segen/MJSP) ,
ACORDAM os Ministros do Tribunal de Contas da União, reunidos em sessão do Plenário, ante as razões expostas pelo Relator, em:
9.1. conhecer da presente representação, satisfeitos os requisitos de admissibilidade previstos nos arts. 235 e 237, inciso III, do Regimento Interno deste Tribunal, c/c o art. 113, § 1º, da Lei 8.666/1993 e no art. 103, § 1º, da Resolução - TCU 259/2014, para, no mérito, considerá-la parcialmente procedente;
9.2. revogar a cautelar referendada pelo Acórdão 2678/2021-TCU-Plenário;
9.3. com fundamento no art. 4º, inciso I, da Resolução-TCU 315/2020, determinar ao Ministério da Justiça e Segurança Pública que, no prazo de 30 (trinta) dias, adote providências no sentido de fazer constar no Contrato 63/2021 e no modelo de contratos a serem firmados no âmbito da Ata de Registro de Preços 22/2021 as funcionalidades de segurança e auditabilidade, nos termos da manifestação da empresa contratada à peça 119;
9.4. dar ciência desta deliberação ao Ministério da Justiça e Segurança Pública, à empresa Harpia Tecnologia Eireli, à Autoridade Nacional de Proteção de Dados, aos representantes deste processo e dos TCs Processo 014.845/2021-0 e Processo 014.975/2021-1 e aos denunciantes do TC Processo 014.995/2021-2 e do TC Processo 040.519/2021-0.

Representação acerca de possíveis irregularidades no planejamento do pregão eletrônico para registro de preços cujo objeto é a aquisição de "solução de inteligência em fontes abertas, mídias sociais, deep e dark web".

Ministério da Justiça e Segurança Pública.

3. Interessada: Harpia Tecnologia Eireli (34.460.760/0001-01).

13.1. Ministros presentes: Ana Arraes (Presidente), Walton Alencar Rodrigues, Augusto Nardes, Aroldo Cedraz, Bruno Dantas (Relator), Vital do Rêgo, Jorge Oliveira e Antonio Anastasia.
13.2. Ministros-Substitutos presentes: Marcos Bemquerer Costa, André Luís de Carvalho e Weder de Oliveira.

ACORDAO-COMPLETO-2545988

Acórdão de Relação 1808/2022 - Plenário

Acórdão de Relação

BRUNO DANTAS

Adoto como relatório, com os ajustes de forma pertinentes, a instrução da secretaria responsável pela demanda (peça 136) , que contou com a anuência do corpo diretivo da unidade (peças 137-138) :
"INTRODUÇÃO
1. Trata-se de representações e denúncia, com pedido de medida cautelar, acerca de possíveis irregularidades no Pregão Eletrônico (PE) para registro de preços 3/2021, conduzido pela Secretaria de Gestão e Ensino em Segurança Pública no Ministério da Justiça e Segurança Pública (Segen/MJSP) .
2. O objeto do pregão é a aquisição de solução de inteligência em fontes abertas, mídias sociais, deep e dark web, compreendendo fornecimento, instalação, configuração e suporte técnico, a fim de atender as necessidades operacionais da Diretoria de Inteligência da Secretaria de Operações Integradas (Dint/Seopi/MJSP) .
HISTÓRICO
3. Preliminarmente, cabe registrar que outros três processos foram autuados neste Tribunal, relacionados ao mesmo objeto, envolvendo suspeitas de irregularidades na realização do PE 3/2021. Dois deles foram autuados como representação (TCs Processo 014.845/2021-0 e Processo 014.975/2021-1) e formulados, respectivamente, pelo Ministério Público junto ao Tribunal (MPTCU) e por parlamentares federais do Partido dos Trabalhadores (PT) . Já o TC Processo 014.995/2021-2 se trata de denúncia.
4. Esses três processos foram apensados à presente representação, da relatoria do ministro Bruno Dantas, e a Secretaria de Controle Externo da Defesa Nacional e da Segurança Pública (SecexDefesa) foi a unidade técnica designada inicialmente para realizar as análises requeridas. Os fatos narrados nos processos em apenso estão detalhados nos parágrafos 8 a 47 da instrução inicial (peça 9) .
5. Posteriormente, em 27/9/2021, autuou-se o TC Processo 040.519/2021-0, veiculando denúncia conexa ao objeto discutido nestes autos, porém o processo foi encaminhado à Secretaria de Fiscalização de Tecnologia da Informação (Sefti) por abranger supostas irregularidades de natureza técnica.
6. Os indícios de irregularidades no PE 3/2021 apontados nesta representação, e nos processos em apenso, foram agrupados em nove itens pela SecexDefesa (peça 9, p. 9-16, parágrafos 57 a 104) :
6.1. ausência de participação da Abin e do GSI e condução do processo por órgão supostamente incompetente;
6.2. provável contratação do sistema Pegasus, mediante revendedor brasileiro, sistema esse desenvolvido pela empresa israelense NSO Group, tido como sistema polêmico, por ter sido usado em outros países a serviço da espionagem;
6.3. desequilíbrio na disponibilização das licenças entre os beneficiários aderentes à ata de registro de preços (ARP) ;
6.4. ofensa a direitos fundamentais;
6.5. ausência de transparência quanto à extensão do objeto do PE 3/2021;
6.6. aquisição desnecessária;
6.7. violação ao princípio da impessoalidade e desvio de finalidade;
6.8. emprego da modalidade pregão de forma inadequada; e
6.9. possibilidade de realização de buscas de informações protegidas sem autorização judicial
7. Ao fim dos exames preliminares, a unidade técnica considerou improcedentes os itens 6.2, 6.3, 6.6, 6.8 e 6.9. Em relação aos indícios de irregularidade em negrito, considerou-se necessário realizar a oitiva prévia de diversos órgãos a fim de avaliar a aplicação de eventual medida cautelar, quais sejam: Segen/MJSP, Secretaria-Executiva do GSI, Abin e Diretoria de Inteligência da Secretaria de Operações Integradas (Dint/Seopi/MJSP) (peça 9) .
8. Mediante despacho (peça 12) , o Relator concordou com a essência das propostas da unidade técnica, porém considerou que o pedido de medida cautelar deveria ser indeferido de imediato, ante a ausência dos pressupostos para sua adoção, e determinou, adicionalmente, a oitiva da Agência Nacional de Proteção de Dados (ANPD) por considerar que a fiscalização quanto à conformidade da utilização da solução caberia, em um primeiro momento, à Agência.
9. Após análise das respostas às oitivas, a SecexDefesa concluiu que não houve desrespeito às competências institucionais atribuídas à Abin e ao GSI em razão da não participação desses órgãos nas decisões e no planejamento da contratação ora em exame (indício de irregularidade - item 6.1) (peça 63, p. 8-10, parágrafos 15-33) .
10. Persistiram, no entanto, dúvidas quanto aos demais indícios de irregularidades (itens 6.4, 6.5, 6.7) , pois os documentos preparatórios à contratação apontaram para a ausência de especificações técnicas dos mecanismos de controle e de auditabilidade. Dessa sorte, a unidade técnica diligenciou a contratante (Segen/MJSP) para a obtenção de informações adicionais acerca da existência de especificações da ferramenta para evitar: o desvio de finalidade na utilização das informações, o acesso não autorizado, a descontinuidade ou interrupção dos serviços (peça 63) .
11. Em instrução de mérito (peça 72) , o auditor da SecexDefesa concluiu que as informações prestadas pela contratante em resposta à diligência não sanearam a deficiência verificada. Considerou-se que a ausência de descrição dessas funcionalidades na solução de inteligência tem o potencial de causar prejuízo ao interesse público, na medida em que há risco de desvio de finalidade no emprego da ferramenta.
12. Apesar de considerar que a gravidade desse fato justificava a análise da possibilidade de suspensão dos atos do certame ou mesmo sua anulação, a unidade técnica sugeriu o apensamento deste processo à denúncia que estava sendo instruída pela Sefti (TC Processo 040.519/2021-0) , a fim de evitar decisões de mérito conflitantes, tendo em vista a conexão temática entre os dois processos (peça 72, p. 9-10, parágrafos 67-70) .
13. No voto condutor do Acórdão 2678/2021-TCU-Plenário, o Relator concordou integralmente com as análises e conclusões de mérito empreendidas pela SecexDefesa, porém, discordou da proposta de apensamento por entender que há independência entre o escopo dos dois processos (peça 76, p. 2, grifos no original) :
16. Isso porque o foco do TC Processo 040.519/2021-0 é, essencialmente, o andamento da licitação, abordando exigências de habilitação e qualificação técnica e a condução do certame, ao passo que o presente processo aborda aspectos estratégicos, referentes ao planejamento da licitação, à sua concepção e ao interesse público da contratação.
14. Além disso, o Relator considerou necessário adotar medida cautelar para suspensão de qualquer ato decorrente do PE 3/2021 tendo em vista a fragilidade dos mecanismos para mitigar o risco de desvio de finalidade no uso das informações produzidas e que pode permitir a exposição de pessoas e dados, trazendo sérios prejuízos à sociedade. Diante da iminência da assinatura do contrato, o Relator também propôs a realização de oitiva da empresa Harpia, declarada vencedora do PE 3/2021 (peça 76, p. 3, itens 21 a 33) .
15. Em consonância com as propostas do Relator, o Plenário do TCU prolatou o Acórdão 2.678/2021 (peça 75) .
16. Posteriormente, a Advocacia-Geral da União apresentou embargos de declaração em que contestou a medida cautelar por considerar que a suspensão se limitava ao PE 3/2021 e não ao Contrato 63/2021, que tinha sido assinado dias antes da prolação do acórdão. O recurso foi parcialmente acolhido de modo a alterar a redação do item 9.2 do acórdão recorrido para deixar claro que a suspensão de atos decorrentes do PE 3/2021 inclui a suspensão da contratação oriunda do certame, independentemente do estado em que se encontre, até que o Tribunal delibere sobre o mérito (peças 91 e 126-128) .
17. Após a conclusão das comunicações processuais (peças 78 a 90, 125, 129-132) , os autos foram encaminhados à Sefti para instrução do feito, conforme determinado no item 9.7 do Acórdão 2678/2021-TCU-Plenário.
EXAME TÉCNICO
18. A presente instrução tem o propósito de analisar as ações sugeridas pelos gestores do MJSP para prevenir, corrigir e/ou mitigar os efeitos das irregularidades identificadas no planejamento da contratação, bem como analisar os esclarecimentos prestados pela empresa contratada em sede de oitiva (itens 9.3 e 9.4 do Acórdão 2678/2021-TCU-Plenário) .
Status da contratação decorrente do PE 3/2021
19. A ARP decorrente do PE 3/2021 - ARP 22/2021 - foi assinada em 30/8/2021 e prevê a aquisição de 249 licenças no valor total de R$ 5.415.750,00, sendo quarenta licenças destinadas ao órgão gerenciador (Secretaria de Operações Integradas do MJSP) e 209 licenças distribuídas entre 21 órgãos partícipes. A referida ata não permite adesão tardia (caronas) (peça 109) .
20. Embora o Contrato 63/2021 firmado pela Segen/MJSP com a empresa Harpia tenha sido assinado (29/10/2021) antes da prolação do Acórdão 2678/2021-TCU-Plenário (10/11/2021) , os serviços não tiveram início e, consequentemente, nenhum pagamento foi realizado. O Contrato, no valor de R$ 326.250,00, refere-se à aquisição de vinte licenças para a Seopi/MJSP, que é o órgão gerenciador da ata, sendo quinze licenças para a Diretoria de Inteligência e cinco licenças para a Diretoria de Operações (peça 110) .
21. De igual sorte, encontra-se suspensa a formalização de diversas contratações de órgãos estaduais interessados na adesão à ARP 22/2021, conforme ressaltado pela empresa contratada em sua manifestação (peça 119, p. 2-3, item 1) .
Indícios de irregularidade no planejamento da contratação que podem ensejar a anulação do PE 3/2021 e do Contrato 63/2021
22. Transcreve-se, a seguir, excerto do voto condutor do Acórdão 2678/2021-TCU-Plenário em que são relacionadas as deficiências no planejamento da contratação que podem levar à determinação para anulação do certame, caso as ações corretivas sugeridas pelos gestores sejam consideradas insuficientes para remover os efeitos das irregularidades identificadas (peça 76, p. 3) :
'21. Muito embora reconheça o potencial benefício do uso de ferramentas desse tipo no enfrentamento à criminalidade, as apurações ora realizadas confirmaram a fragilidade dos mecanismos para mitigar o risco de desvio de finalidade no uso das informações produzidas. Há um alto risco envolvido no acesso e manuseio desses dados que, se não for devidamente controlado, pode permitir a exposição de pessoas e dados e trazer sérios prejuízos à sociedade.
22. Mesmo após a realização de oitiva e diligência, as informações disponíveis quanto às funcionalidades do software sob o ponto de vista da auditabilidade e do controle são genéricas e não são suficientes para que se considere minimizado o perigo de os dados obtidos serem mal utilizados.
23. Embora a Diretoria de Inteligência tenha alegado que poderiam ser utilizados mecanismos para auditar o sistema, não foram especificados as medidas e os controles que seriam adotados nesse sentido.
24. Também não restou comprovado ser viável a interoperabilidade do sistema Cronos - plataforma desenvolvida internamente pela Dint para permitir o controle da atividade de inteligência - com sistema fornecido pela Harpia.
25. Os exames empreendidos pela unidade instrutora permitiram concluir, ainda, que as especificações técnicas da solução quanto aos requisitos de acesso e uso das suas funcionalidades estão aquém do necessário para garantir o mínimo de segurança no uso das informações produzidas pelo sistema.
26. A fim de demonstrar essa precariedade, a unidade instrutora trouxe aos autos o termo de referência utilizado pelo Banco do Brasil na contratação de software similar, o qual contempla diversas especificações técnicas de funcionalidades que visam a mitigar riscos de mau uso do sistema e de acessos indevidos, por exemplo.
27. Confrontando o termo de referência do Banco do Brasil com o do Pregão Eletrônico 3/2021, resta evidente a carência de detalhamento das especificações técnicas da solução a ser contratada pelo Ministério da Justiça e Segurança Pública, as quais não preveem atributos de controle e auditoria de sistema.
28. Por fim, a própria matriz de gerenciamento de riscos da contratação aponta déficit na especificação do item a ser contratado, e o risco de falta de servidores para a fiscalização do projeto.
29. Todo esse contexto leva à conclusão de que houve falhas no planejamento da contratação que se refletiram no edital e no termo de referência e que poderiam ensejar a anulação do certame.'
I- Comentário dos gestores
23. A Assessoria de Controle Interno do MJSP, por meio do Ofício 299/2021/AECI/MJ (peça 96) e em resposta ao ofício deste Tribunal (peça 82) , apresentou manifestação da área técnica da Seopi/MJSP, exarada na Nota Técnica 73/2021/Aquisições-CAD-Dint/Dint/Seopi/MJ (peça 117) para atender ao item 9.4 do Acórdão 2678/2021-TCU-Plenário.
9.4. considerando a possibilidade de construção participativa das deliberações deste Tribunal, nos termos do art. 14 da Resolução-TCU 315/2020, bem como o previsto nas Normas de Auditoria (NAT) aprovadas pela Portaria-TCU 280/2010, referente aos comentários dos gestores  (no que se aplica a representações e denúncias) :
9.4.1. solicitar à Secretaria de Gestão e Ensino em Segurança Pública no Ministério da Justiça e Segurança Pública (Segen/MJSP) , caso queira, no prazo de até quinze dias:
9.4.1.1. apresente possíveis ações corretivas que poderão ser tomadas para prevenir ou corrigir os indícios de irregularidades detectados ou remover seus efeitos
9.4.1.2. Na hipótese de serem consideradas insuficientes, pelo TCU, as alternativas apresentadas pela unidade jurisdicionada, manifeste-se quanto aos possíveis impactos de:
9.4.1.2.1. ser mantida a medida cautelar ora adotada;
9.4.1.2.2. eventual deliberação posterior do TCU vir a determinar a anulação do Pregão Eletrônico 3/2021;
Questões preliminares
24. Antes de responder aos questionamentos suscitados pelo acórdão, os gestores apresentaram argumentos que consideraram pertinentes acerca dos aspectos de negócio, tecnológicos, administrativos, especificações técnicas, auditoria e controle, referente ao objeto do PE 3/2021, a seguir resumidos (peça 117, p. 6-11, itens 4 a 4.19) .
25. A equipe de planejamento da contratação teria detalhado o objeto de forma precisa e suficiente para atender a necessidade da Dint/Seopi/MJSP e de modo a evitar especificações excessivas que direcionassem a contratação para determinado fabricante.
26. A fim de evitar o desvio de finalidade na utilização das informações produzidas pela solução a ser adquirida, foram exigidos mecanismos para auditoria do sistema que podem ser utilizados para averiguar possíveis distorções no uso da ferramenta, como é o caso do item 4.16.3 do Termo de Referência (TR) : '[...] O prestador de serviços deve disponibilizar mecanismos para auditoria, como log unificado de atividades dos usuários, para os fiscais. A solução do CONTRATANTE deve permitir diversos tipos de consulta aos logs, gerando relatórios customizados, quando necessário' (peça 31, p. 31) .
27. Segundo os gestores, a fase do processo em que se verifica se a ferramenta atende às especificações do edital, incluindo os requisitos de auditabilidade, ocorre entre os recebimentos provisório e definitivo. Desse modo, os testes de auditoria, referente ao item 4.16.3 do TR, seriam realizados após o recebimento provisório das licenças.
28. A Dint/Seopi/MJSP encaminhou ofício à empresa contratada com os questionamentos sobre os recursos de auditabilidade e controle do software, obtendo como resposta documento no qual foi demonstrado que a solução Harpia possui mecanismos de controle da ferramenta auditáveis, de forma que atendeu aos quesitos citados pelo TCU relativamente ao TR do Banco do Brasil.
29. A empresa Harpia também disponibilizou uma licença temporária do software para que a equipe técnica da Dint confirmasse por conta própria as informações por ela prestadas. Os técnicos da Dint fizeram testes com base nos requisitos de auditoria e de controle constantes do TR do Banco do Brasil, conforme print de telas reproduzidos na nota técnica ora em análise (peça 117, p. 7-11) .
Análise das questões preliminares
30. Ao contrário do alegado, o recebimento provisório não é a fase para se verificar se a ferramenta atende às especificações do edital. Essa avaliação deve ocorrer durante a licitação, quando o pregoeiro e a equipe de apoio fazem um cotejo entre os requisitos dispostos no edital e as especificações técnicas constantes da proposta da empresa licitante.
31. No caso concreto, observou-se que o edital do PE 3/2021 apresentava exigências técnicas genéricas e a proposta da empresa Harpia também não apresentava detalhamento suficiente das especificações técnicas da ferramenta ofertada, o que impossibilitou a avaliação durante a licitação.
32. É pertinente observar que os gestores apresentaram o mesmo argumento no âmbito da denúncia instruída pela Sefti, e o auditor instrutor manifestou-se de modo semelhante (peça 8 do TC Processo 040.519/2021-0) :
'57. Cabe ressaltar também que o argumento utilizado pela SNSP de que não haveria risco na contratação, tendo em vista que o órgão procederá ao recebimento provisório, momento em que avaliará a entrega e os requisitos do sistema, não merecem prosperar. A uma, porque o recebimento provisório não tem essa finalidade de servir como espécie de garantia de erros realizados na fase de planejamento e de execução da licitação. A duas, porque essa afirmação já é um atestado de que o órgão não sabe se de fato o sistema é adequado às exigências do edital. Em terceiro lugar, porque ainda que não se faça o recebimento definitivo, em caso de a solução não cumprir o desejado, haveria intensa disputa jurídica sobre o fato de a empresa ter executado o serviço e o órgão estar se recusando a pagar, levando potencialmente a prejuízo ao erário. E, em quarto, como se trata de uma licitação com vários partícipes, não há como a SNSP garantir que o mesmo procedimento será adotado pelos mais diversos órgãos contratantes, o que pode gerar uma grande celeuma jurídica e judicial, facilmente evitada no momento presente.'
33. Observa-se, ainda, que os gestores repetem argumentos apresentados em sede de oitiva, no sentido de que o objeto teria sido devidamente detalhado nos artefatos de planejamento. Tais argumentos se mostraram improcedentes, conforme análise proferida pela SecexDefesa (peça 72, p. 6-8, itens V.1 e V.2) , não cabendo nova análise sobre o mesmo tema.
34. Quanto aos questionamentos feitos à empresa contratada e aos testes realizados com a licença provisória do software Harpia com base nos requisitos constantes do TR do Banco do Brasil, verifica-se que parte dos questionamentos e testes não se basearam nas necessidades do órgão, mas sim no que o software da empresa contratada é capaz de atender.
35. É o caso dos perfis mínimos de acesso à ferramenta, em que os gestores se limitaram a perguntar à empresa contratada quais os perfis disponibilizados pelo software Harpia (peça 117, p. 9, item 4.13.7) . Trata-se de evidente inversão de papeis, uma vez que o MJSP deveria analisar previamente quais são os perfis mínimos necessários para o órgão gerenciador e todos os partícipes e, de posse dessas informações, verificar se a ferramenta atende a tais exigências.
36. A mesma inversão ocorreu no caso da instalação da solução nos servidores compartilhados no MJSP, em que os gestores se limitaram a perguntar à empresa contratada qual a infraestrutura necessária ao invés de verificar se a empresa atendia à infraestrutura existente no órgão e nos demais partícipes da licitação (peça 117, p. 11, item 4.13.10) .
37. A título de comparação, remete-se mais uma vez ao TR do Banco do Brasil, usado como parâmetro nas análises proferidas pela SecexDefesa, em que é possível observar que a equipe de planejamento da contratação elencou os perfis mínimos que o software a ser adquirido deveria prover, bem como a infraestrutura existente no Banco para a instalação da solução (itens 1.65 e 1.80 do TR, peça 62, p. 26-27) .
I.1 - Ações corretivas sugeridas para prevenir ou corrigir os indícios de irregularidades detectados ou remover seus efeitos - item 9.4.1.1 do Acórdão 2678/2021-TCU-Plenário
38. Com o intuito de prevenir e/ou mitigar o possível desvio de finalidade no uso das informações produzidas pela ferramenta Harpia, os gestores listaram os mecanismos internos existentes e propostos para estabelecer e/ou ampliar os requisitos de controle e auditoria no uso da ferramenta. Os gestores classificaram tais controles em dois grupos: Requisitos de Segurança Orgânica e Requisitos de Segurança da Informação, a seguir descritos.
Requisitos de Segurança Orgânica (peça 117, p. 11-13) 
39. Em relação aos colaboradores que utilizarão a solução referida, os gestores informaram que todos os servidores da Dint passam por uma seleção rígida e pesquisa pregressa para serem credenciados na atividade de inteligência, mitigando assim, a utilização de forma errada do software. Estes servidores, quando aceitos, se comprometem a manter sigilo assinando Termo de Compromisso de Manutenção de Sigilo (TCMS) , nos termos da Lei 12.527/2011 (peça 106) .
40. Além disso, mencionaram a existência da Ouvidoria-Geral e da Corregedoria-Geral, que têm o objetivo, dentre outros, de receber denúncias e apurar possíveis irregularidades cometidas por agentes públicos que exerçam suas atribuições funcionais no MJSP, sem prejuízo de o órgão receber denúncias por outros canais.
Requisitos de Segurança da Informação (peça 117, p. 13-15) 
41. A fim de mitigar o risco de desvio das informações produzidas pela ferramenta, serão implantados controles para acesso e uso da solução (controle prévio) e medidas de fiscalização decorrentes do uso da solução tecnológica.
42. O controle prévio para acesso à ferramenta consiste nas seguintes ações:
I - A concessão de autorização de acesso aos usuários da ferramenta Harpia dependerá de decisão prévia e individualizada do Gestor do Contrato ou Administrador do Sistema, justificativa do uso da solução e vinculação ao projeto em execução (documento constante no processo, SEI 16658821) ;
II - A concessão de autorização de acesso a ferramenta Harpia aos usuários solicitantes é condicionada à assinatura de 'Termo de Responsabilidade e Confidencialidade' pelo interessado, conforme modelo constante no Anexo (documento constante no processo, SEI 16658807) ;
III - A gestão de controle de acesso, ficará a cargo do Gestor do Contrato ou Administrador do Sistema, indicado pela Diretoria de Inteligência e pertencente à Equipe de Fiscalização do Contrato;
IV - O acesso à ferramenta Harpia se dará por range de IPs provenientes da rede do Ministério da Justiça e Segurança Pública;
V - Os usuários da ferramenta Harpia ficará restrito aos usuários da Secretaria de Operações Integradas - SEOPI, autorizadas pela Diretoria de Inteligência e utilizará o Active Directory (AD/LDAP) e/ou AD Azure como forma de autenticação na ferramenta;
VI - O processo de autenticação de usuários será baseado em autenticação simples (nome de usuário da rede MJSP e senha) agregada a autenticação de dois fatores (aplicativo de autenticação, e-mail ou mensagem de texto) ;
VII - O usuário deverá, obrigatoriamente, efetuar processo de alteração da sua senha em seu primeiro acesso à ferramenta Harpia;
VIII - O usuário deverá renovar a senha de acesso a ferramenta Harpia de acordo com o tempo estabelecido pelo Gestor do Contrato ou Administrador do Sistema, inicialmente previsto a cada 15 (quinze) dias;
IX - Não será permitido o credenciamento de usuários externos;
X - Não será permitido o uso compartilhado de credenciais de acesso, visto que são pessoais e intransferíveis;
XI - Não será permitido utilizar as credenciais de acesso para acesso ao sistema em mais de uma estação de trabalho simultaneamente;
XII - É vedado o uso da ferramenta Harpia para fins particulares por seus usuários ou por qualquer pessoa a quem as informações obtidas por meio da referida ferramenta Harpia sejam eventualmente repassadas;
XIII - O usuário credenciado deve utilizar os serviços e as informações obtidas, por meio do perfil de acesso, única e exclusivamente em razão do exercício da função pública e para os fins que lhe foi designado, cumprindo os procedimentos dispostos nestas diretrizes, sem prejuízo das demais normatizações vigentes na Administração Pública Federal;
XIV - O usuário credenciado deve comunicar a Equipe de Fiscalização do Contrato ou a Autoridade Competente quaisquer violações ou incidentes referentes à proteção da ferramenta Harpia;
XV - Log unificado com nível de detalhe em que se possa reconstituir e identificar todas as ações realizadas pelo usuário, desde o momento em que entra no sistema até sua saída, contendo, inclusive as marcações temporais e registro de comandos.
XVI - O prestador de serviço deverá prover meio de replicação do log, em tempo real, visando manter uma garantia de disponibilidade e integridade desses arquivos;
XVII - A gestão dos usuários que acessam a ferramenta deverá seguir os princípios de least privilege e need to know;
XVIII - O prestador de serviços deve garantir que as comunicações entre a aplicação e os usuários sejam criptografadas;
XIX - O prestador de serviços deve garantir que as informações dos logs sejam preservadas por pelo menos 6 meses;
XX - O prestador de serviços deve garantir mecanismos de não repúdio;
XXI - O prestador de serviços deve garantir que o acesso aos dados, por meio de credenciais, seja realizado com Múltiplos Fatores de Autenticação, sendo a gestão dos usuários controlada por meio de ferramentas de gerenciamento de identidades, de forma centralizada; e
XXII - O prestador de serviços deve garantir que os princípios do Due Care e Due Diligence em todas as transações e manipulações dos dados.
43. No que tange às medidas de fiscalização em fase posterior ao uso da ferramenta, os gestores consideram que as informações disponibilizadas pelo log são insumos suficientes para a equipe de fiscalização do contrato identificar o desvio de finalidade no uso da solução contratada. Ademais, asseveram que a ferramenta Harpia será monitorada e auditada de forma contínua pela equipe de fiscalização do contrato, que poderá, a qualquer tempo, solicitar ao fiscal requisitante a suspensão preventiva do usuário ou a revogação de sua autorização de acesso ao sistema. As autoridades competentes serão devidamente comunicadas de quaisquer violações ou incidentes referentes ao uso indevido da ferramenta Harpia.
44. Além de registrar todas as ações praticadas pelos usuários do sistema, a ferramenta Harpia disponibiliza a auditoria do funcionamento da solução em si, permitindo a auditabilidade do processo de coleta, processamento, busca e correlações de dados.
I.2 - Impacto no caso de ser mantida a medida cautelar ora adotada - item 9.4.1.2.1 do Acórdão 2678/2021-TCU-Plenário
45. De acordo com os gestores, a manutenção da suspensão da contratação acarretaria prejuízo na atividade de inteligência de segurança pública, pois, no atual cenário existente na Dint/Seopi, em razão da ausência de um software de análise, o trabalho de coleta, processamento, estudo, enriquecimento de dados e vinculação de objetos é realizado de forma manual, dependente do conhecimento técnico sobre internet do analista, o que faz com que muitos desses dados deixem de ser analisados, em face da impossibilidade de serem descobertos no imenso volume no qual estão inseridos.
46. Ademais, o atraso na utilização de soluções modernas para melhor conhecimento e acompanhamento do fenômeno criminal provocaria consequências negativas e imensuráveis à área de segurança pública, uma vez que permite a ocorrência de atos ilícitos que poderiam ser prevenidos e outros reprimidos.
I.3 - Impacto no caso de eventual deliberação posterior do TCU vir a determinar a anulação do PE 3/2021 - item 9.4.1.2.2 do Acórdão 2678/2021-TCU-Plenário
47. Segundo os gestores, a anulação do PE 3/2021 acarretará atraso e prejuízo em razão do descarte do trabalho já realizado de seleção, bem como pelo retrabalho a ser feito para a realização de um novo processo de aquisição, o que demandará novos gastos somente para que seja incluído no termo de referência as exigências ora destacadas no acórdão, quanto a itens de controle e auditoria que já são atendidas pelas soluções disponíveis no mercado.
48. Ademais, segundo os gestores, com a anulação da licitação, a realização de nova seleção e ou adesão a alguma ata de registro preço para o mesmo objeto certamente será por valores superiores aos obtidos no PE 3/2021, majorando a despesa pública.
Argumentos finais
49. Os gestores consideram que restou comprovado que as especificações técnicas do objeto atendem às necessidades da Diretoria de Inteligência e que as explicações quanto aos requisitos de segurança orgânica e da informação mitigam de forma considerável o eventual risco de falta de servidores para a fiscalização do projeto.
50. Por fim, afirmaram que o objetivo é que a ferramenta Harpia seja um sistema de pesquisa em fontes abertas, a qual deve coletar, processar, analisar e correlacionar dados e/ou informações sobre um determinado tema, os quais, após tratamento e se forem úteis à produção de conhecimento e oportuno, serão guardados, posteriormente, no sistema Cronos, cuja finalidade principal é o armazenamento de forma segura do conhecimento produzido com a resposta da solução. Os gestores frisaram que ambos os sistemas funcionam de forma independente e que não vislumbram a necessidade de interoperabilidade entre eles, como requisito de negócio e/ou técnico.
Análise do item I
51. Antes de qualquer análise quanto à eficácia das medidas sugeridas pelos gestores, cabe destacar que as ações corretivas mencionadas pela Seopi/MJSP (item I.1) não tratam dos riscos do uso do software pelos órgãos partícipes do registro de preços, embora 209 licenças (84% do total) , das 249 licenças registradas na ARP 22/2021, tenham sido destinadas para essas organizações públicas (peça 109) .
52. Além disso, diversos controles prévios mencionados no parágrafo 41, notadamente as ações IV, V e IX, não abrangem os usuários dos Centros de Inteligência Regionais, sendo que a ARP 22/2021 prevê a destinação de vinte licenças para esses centros (peça 109) .
53. Diante do exposto, considera-se que as medidas sugeridas pela área técnica do MJSP são insuficientes para prevenir ou corrigir os indícios de irregularidades detectados nestes autos.
54. Em que pese a importância de se automatizar os procedimentos realizados por analistas da Dint (item I.2) , entende-se que os riscos de desvio de finalidade no uso da solução são maiores que o impacto decorrente de manutenção da cautelar, notadamente porque tal decisão não implica a paralisação dos serviços, os quais continuam sendo executados de forma manual.
55. Quanto aos efeitos da anulação do certame mencionados pelos gestores (item I.3) , nota-se que as falhas de planejamento identificadas na presente contratação são relevantes e demandam a realização de um novo estudo técnico mais aprofundado de modo a delinear adequadamente as especificações técnicas da solução a ser adquirida, especialmente quanto aos atributos de controle e auditoria de sistema. Não se trata, portanto, de retrabalho no sentido burocrático do termo, mas sim de uma avaliação efetiva dos requisitos técnicos e de segurança a fim de evitar o desvio de finalidade na utilização das informações.
56. Por fim, os gestores esclareceram que o sistema Cronos não será usado para o acompanhamento do uso do software Harpia (parágrafo 49) , como tinha sido o entendimento inicial da SecexDefesa (peça 72, p. 8, parágrafos 57-58) . Na verdade, o sistema Cronos será usado como mero repositório de relatórios de inteligência produzidos por meio do software ora em exame, inexistindo qualquer interoperabilidade entre os dois sistemas. Dito de outra forma, o sistema Cronos não consiste em uma camada de controle no uso da solução de inteligência.
II-Oitiva da empresa Harpia
57. A empresa Harpia foi chamada em oitiva para manifestar-se, caso quisesse, acerca das irregularidades apontadas nestes autos, consoante o item 9.3 do Acórdão 2678/2021-TCU-Plenário. Em resposta ao ofício deste Tribunal (peça 89) , a empresa contratada apresentou a manifestação acostada à peça 119, além de anexos constantes das peças 120 a 122.
58. Preliminarmente, a empresa contratada defendeu a licitude de suas operações, afirmando que o fato de ter uma operação desenvolvida localmente por engenheiros de software brasileiros a torna mais competitiva que seus concorrentes, os quais se baseiam em revenda de tecnologias estrangeiras. Assegurou que as ações de coleta e processamento de dados ocorrem de forma não-invasiva e que não promove interceptação de comunicações ou quebra de sigilo temático. Por fim, lembrou que, por diversas vezes, colaborou com órgãos públicos em casos de incidentes de segurança (peça 119, p. 2-5, item 2) .
59. Em seguida, a empresa contratada descreveu as funcionalidades constantes no anexo I do TR do PE 3/2021 (peça 31, p. 44-45) e asseverou que tais funcionalidades teriam sido demonstradas em sede de diligência promovida pelo MJSP, conforme nota técnica acostada à peça 122 (peça 119, p. 5-7, item 3) .
60. Embora o edital não tenha previsto a demonstração dos requisitos de segurança, a empresa contratada assegurou que tais funcionalidades estão operacionais na plataforma comercializada e que a ferramenta Harpia será fornecida ao MJSP em infraestrutura dedicada, sob custódia do órgão. Desse modo, nenhum dado será armazenado em servidores de terceiros e, tampouco, deixará o território nacional. Por fim, descreveu diversas funcionalidades disponibilizadas pela ferramenta para afirmar que a solução preserva a confidencialidade, a disponibilidade e a integridade dos dados, sendo que tais requisitos teriam sido objeto de prova de conceito no âmbito de outro certame, promovido pelo Centro de Defesa Cibernética das Forças Armadas (peça 119, p. 7-9, item 4) .
61. A empresa contratada apresentou diversos print de telas com o intuito de demonstrar que os processos existentes na plataforma comercializada são auditáveis, com destaque para o gerenciamento de usuários, os perfis de acesso disponibilizados pela ferramenta e os logs de usuário. Além dos três perfis de acesso já definidos na ferramenta, a empresa contratada afirmou que, no âmbito do projeto em benefício do MJSP, novos perfis de usuários com acessos intermediários podem ser criados (peça 119, p. 9-25, item 5) .
62. Por derradeiro, a empresa contratada ressaltou que as coletas de inteligência e respectivos resultados podem ser integrados com outros sistemas em utilização pelo MJSP, a exemplo do Cronos, e que o desenvolvimento próprio da solução permite que a empresa Harpia realize customizações voltadas ao incremento das ações de auditoria da ferramenta (peça 119, p. 9, item 6) .
63. Diante do exposto, a empresa contratada pugna pelo afastamento das irregularidades apontadas, e que seja mantido o processo licitatório do PE 3/2021, bem como o resultado e Contrato 63/2021, entre a empresa Harpia e o MJSP, já firmado, em homenagem ao princípio da legalidade (peça 119, p. 26, item 7) .
Análise do item 2
64. Os esclarecimentos prestados pela empresa contratada não afastam as irregularidades identificadas no planejamento da contratação, o qual não definiu os mecanismos de controle e de auditabilidade no uso da ferramenta e tampouco previu a obrigatoriedade de instalação dos servidores no ambiente do órgão. É oportuno lembrar que a própria empresa contratada reconheceu que o edital não exigiu a demonstração dos requisitos de segurança.
65. Ademais, os vícios no planejamento da contratação ora em exame não podem ser corrigidos no decorrer da contratação, com a promessa de a empresa contratada de realizar customizações no software a fim de atender às necessidades do MJSP, sob pena de violação ao princípio da isonomia em relação aos demais licitantes.
III- Informações complementares - Atuação da ANPD
66. Diante da análise inicial realizada pela SecexDefesa (peça 9) , o Relator considerou pertinente ouvir a Agência Nacional de Proteção de Dados (ANPD) , uma vez que a fiscalização quanto à conformidade da utilização da solução caberia, em um primeiro momento, à Agência (peça 12) :
36. Ressalto, contudo, uma questão adicional. Uma vez constatada a presença do interesse público na aquisição, a fiscalização quanto à conformidade de sua utilização com a legislação vigente seria, em um primeiro momento, papel da Autoridade Nacional de Proteção de Dados (ANPD) , conforme estabelecido no art. 55-J da Lei Geral de Proteção de Dados-LGPD (Lei 13.709/2018, alterada pela Lei 13.853/2019) . Caberia ao Tribunal, neste caso, o controle de segunda ordem.
37. Tendo em vista que a ANPD é um órgão que se estruturou recentemente (Decreto 10.474, de agosto de 2020) e que não há, nos autos, qualquer informação sobre sua atuação nesta contratação, faz-se prudente a sua oitiva nestes autos para que se manifeste sobre eventual atuação preventiva no sentido de avaliar se os objetivos pretendidos com a contratação estão em consonância com a LGPD, bem como de verificar se eventuais medidas adotadas pelos contratantes seriam suficientes para mitigar o risco de desvio de finalidade na utilização dos dados obtidos por meio da ferramenta a ser adquirida.
67. Desse modo, realizou-se a oitiva da ANPD nos seguintes termos (peça 12) :
39.5. avaliar se os objetivos pretendidos com a contratação estão em consonância com a Lei Geral de Proteção de Dados, bem como verificar se eventuais medidas adotadas pelos contratantes seriam suficientes para mitigar o risco de desvio de finalidade na utilização dos dados obtidos por meio da ferramenta a ser adquirida, facultando-lhe, ainda, a manifestação acerca de outros apontamentos destes autos que julgue necessária;
68. A resposta da ANPD à oitiva (peça 55) foi analisada em instrução preliminar (peça 63, p. 18-20, item II) . Naquela ocasião, o auditor da SecexDefesa observou que, após tomar conhecimento da contratação por meio do ofício do Tribunal, a Agência instaurou procedimento próprio junto à Segen/MJSP para a obtenção de informações adicionais para se posicionar sobre o caso concreto.
69. Dessa forma, considerando que a ANPD não poderia se posicionar ante a insuficiência de informações; que a oitiva deste Tribunal provocou a atuação da ANPD no sentido de buscar esclarecimentos do órgão contratante; e que a autoridade tem independência técnica para atuação no caso e que poderá subscrever limites, se for o caso, ainda de forma oportuna; a unidade técnica sugeriu considerar que houve atendimento à oitiva do TCU (peça 63, p. 19-20, parágrafos 88-94) .
70. Posteriormente, ao ser notificado a respeito das deliberações do Acórdão 2678/2021-TCU-Plenário, o Coordenador-Geral de Fiscalização da ANPD apresentou cópia de nota técnica encaminhada à Dint/Seopi/MJSP com o intuito de prestar informações atualizadas sobre o andamento do processo para avaliar a conformidade da aquisição do objeto do PE 3/2021 aos termos da LGPD (peças 134 e 135) .
71. A referida nota técnica concluiu que o tratamento de dados pessoais possui finalidade e propósitos legítimos para utilização dos dados obtidos por meio da ferramenta adquirida. Todavia, foram identificadas inconsistências em outras áreas, inclusive quanto à prevenção e segurança da informação, que levaram a ANPD a realizar determinações à Dint/Seopi/MJSP, tais como: '7.7 Esclareça como pretende efetuar a eliminação dos dados coletados em excesso pela ferramenta a ser contratada, uma vez que não há indicação desse procedimento na documentação encaminhada pela DINT' (peça 135, 6-7) .
72. A fiscalização da ANPD continua em andamento, porém entende-se que as informações prestadas pela Agência não alteram o mérito das conclusões proferidas pela SecexDefesa e tampouco alteram o mérito quanto às análises dos itens anteriores desta instrução.
CONCLUSÃO
73. A presente representação já foi conhecida, consoante o item 9.1 do Acórdão 2678/2021-TCU-Plenário, não cabendo nova proposta acerca de exame de admissibilidade.
74. Os comentários dos gestores do MJSP e os esclarecimentos prestados pela empresa contratada não foram suficientes para corrigir e/ou mitigar os efeitos decorrentes de um planejamento deficiente da contratação, mormente quanto à insuficiência das especificações técnicas relativas ao controle e à auditabilidade no uso da ferramenta (itens I.1 e II) .
75. Os eventuais impactos na manutenção da cautelar e/ou na anulação do PE 3/2021, mencionados pelos gestores não são maiores do que os riscos apontados nos autos em caso de prosseguimento da contratação (itens I.2 e I.3) .
76. Dessa sorte, conclui-se que o presente processo licitatório não possui condições de prosseguimento, razão pela qual propõe-se a sua anulação pelo órgão, a fim de que seja realizado novo estudo técnico, definindo adequadamente os requisitos funcionais da solução, especialmente quanto aos mecanismos de controle e auditabilidade no uso da solução de inteligência (parágrafo 54) .
77. Em caso de discordância quanto à proposta para anulação do certame e dos atos dele decorrentes, propõe-se, de forma alternativa, que a Seopi/MJSP, na condição de órgão gerenciador, se abstenha de permitir a adesão de órgãos partícipes à ARP decorrente do PE 3/2021, uma vez que as ações corretivas mencionadas pelos gestores do MJSP não se aplicam aos órgãos participantes do registro de preço (parágrafo 51) .
78. Considerando a existência de processo de fiscalização da contratação em tela por parte da ANPD, propõe-se que seja dado conhecimento à Agência da decisão que vier a ser proferida nestes autos (item III) .
79. Por fim, é oportuno lembrar que o TC Processo 040.519/2021-0, que trata de denúncia com conexão temática à presente representação, também contém proposta de anulação do PE 3/2021 e de todos os atos dele decorrentes. Ressalta-se que parte das irregularidades identificadas naquela denúncia guardam certa semelhança com as irregularidades analisadas neste processo, pois lá também se apontou a insuficiência de detalhamento das especificações da solução a ser adquirida. No momento de elaboração desta instrução, o TC Processo 040.519/2021-0 encontrava-se pendente de julgamento, no gabinete do Relator.
PROPOSTA DE ENCAMINHAMENTO
80. Ante o exposto, submetem-se os autos ao gabinete do Relator, Ministro Bruno Dantas, com as seguintes propostas:
80.1. conhecer da presente representação, satisfeitos os requisitos de admissibilidade previstos nos arts. 235 e 237, inciso III, do Regimento Interno deste Tribunal, c/c o art. 113, § 1º, da Lei 8.666/1993 e no art. 103, § 1º, da Resolução - TCU 259/2014, para, no mérito, considerá-la parcialmente procedente;
80.2. confirmar, no mérito, a cautelar referendada pelo Acórdão 2678/2021-TCU-Plenário;
80.3. com fundamento no artigo 71, inciso IX, da Constituição Federal, c/c artigo 45 da Lei 8.443/1992, assinar prazo para que o Ministério da Justiça e Segurança Pública, no que tange ao Pregão Eletrônico 3/2021 e à Ata de Registro de Preços 22/2021, adote as medidas abaixo, necessárias ao exato cumprimento da lei:
80.3.1. promova sua anulação e de todos os atos dela decorrentes, incluindo o Contrato 63/2021, tendo em vista que o edital e o termo de referência do PE 3/2021 não possuem os requisitos funcionais e técnicos para definição precisa do objeto, notadamente quanto às medidas de controle e auditabilidade no uso da solução de inteligência, violando o art. 40, I, da Lei 8.666/1993; e
80.3.2. encaminhe ao Tribunal documentação que comprove o cumprimento do subitem acima;
80.4. encaminhar cópia do acórdão que vier a ser proferido ao Ministério da Justiça e Segurança Pública, à empresa Harpia Tecnologia Eireli T34.460.760/0001-01) , à Autoridade Nacional de Proteção de Dados, aos representantes e ao denunciante, acompanhado do relatório e do voto que o fundamentarem; e
80.5. arquivar o presente processo, com fulcro no art. 169, inciso III, do Regimento Interno do TCU."
É o Relatório.

8.1. Eduardo Marcell de Barros Alves (5531/OAB-PI), representando Harpia Tecnologia Eireli. 
8.2. Raul Pereira Lisbôa, Advogado da União, representando o Ministério da Justiça e Segurança Pública.

Não atuou.

REPRESENTAÇÕES E DENÚNCIA. PREGÃO PARA AQUISIÇÃO DE SOLUÇÃO DE INTELIGÊNCIA. POSSÍVEL PRECARIEDADE NO DETALHAMENTO DA SOLUÇÃO A SER CONTRATADA E NA JUSTIFICATIVA PARA A CONTRATAÇÃO. FALTA DE CLAREZA QUANTO AOS OBJETIVOS PRETENDIDOS E AOS PROBLEMAS A SEREM SOLUCIONADOS COM A CONTRATAÇÃO. POSSÍVEL AUSÊNCIA DE INTERESSE PÚBLICO. OITIVAS. DILIGÊNCIA. ADOÇÃO DE MEDIDA CAUTELAR. OITIVA DA EMPRESA VENCEDORA DO CERTAME. OITIVAS PARA CONSTRUÇÃO PARTICIPATIVA DA DELIBERAÇÃO. EMBARGOS DE DECLARAÇÃO. CONHECIMENTO. ERRO DE FATO. ACOLHIMENTO PARCIAL. REANÁLISE DO PRESSUPOSTO DO RISCO DE INEFICÁCIA DA DECISÃO DE MÉRITO PARA ADOÇÃO DE MEDIDA CAUTELAR. ALTERAÇÃO DOS TERMOS DA MEDIDA CAUTELAR. ANÁLISE DAS OITIVAS PARA CONSTRUÇÃO PARTICIPATIVA DA DELIBERAÇÃO E DOS ESCLARECIMENTOS PRESTADOS PELA EMPRESA CONTRATADA. AUSÊNCIA DE ELEMENTOS PROBATÓRIOS DA SUPOSTA INTENÇÃO DE UTILIZAÇÃO INDEVIDA DA FERRAMENTA CONTRATADA. REVOGAÇÃO DA MEDIDA CAUTELAR. DETERMINAÇÃO.

REPRESENTAÇÃO (REPR)

Secretaria de Controle Externo da Defesa Nacional e da Segurança Pública (SecexDefesa).

Trata-se de representações e denúncia, com pedido de medida cautelar, acerca de possíveis irregularidades no Pregão Eletrônico (PE) para registro de preços 3/2021, conduzido pela Secretaria de Gestão e Ensino em Segurança Pública no Ministério da Justiça e Segurança Pública (Segen/MJSP) . 
O objeto do pregão era a aquisição de "solução de inteligência em fontes abertas, mídias sociais, deep e dark web", com valor estimado de R$ 25.398.000,00.
A presente representação foi formulada pelo senador Randolph Frederich Rodrigues Alves (Rede Sustentabilidade) . 
Com objetos semelhantes, foram autuadas duas outras representações, de autoria do procurador do Ministério Público junto ao TCU Júlio Marcelo de Oliveira (TC Processo 014.845/2021-0) e dos deputados federais Elvino José Bohn Gass e Luiz Paulo Teixeira Ferreira (TC Processo 014.975/2021-1) , e uma denúncia (TC Processo 014.995/2021-2) , todas conhecidas e apensadas aos presentes autos a fim de serem apuradas em conjunto.
O principal apontamento de todos os demandantes diz respeito à acusação de que Carlos Bolsonaro, filho do Presidente da República, estaria intervindo nessas compras com o objetivo de aparelhar estruturas de inteligência no Ministério da Justiça e na Polícia Federal.
Após a realização de oitivas do Ministério da Justiça e Segurança Pública, da Agência Brasileira de Inteligência, do Gabinete de Segurança Institucional e da Autoridade Nacional de Proteção de Dados, esta Corte concedeu medida cautelar para que o Ministério da Justiça e Segurança Pública adotasse providências no sentido de suspender a execução do Contrato 63/2021 no estado em que se encontrava, vedada a assinatura de qualquer ordem de serviço ou a realização de qualquer pagamento, até que o Tribunal deliberasse sobre a matéria em apreço (Acórdão 2678/2021-TCU-Plenário, com redação dada pelo Acórdão 81/2022-TCU-Plenário) .
Tal medida deveu-se a fragilidades nos mecanismos para mitigar o risco de desvio de finalidade no uso das informações produzidas, o que poderia permitir a exposição de pessoas e dados, trazendo sérios prejuízos à sociedade.
Na oportunidade, determinei, também, a realização de nova oitiva do Ministério da Justiça e Segurança Pública, visando à construção participativa da deliberação, bem como a oitiva da empresa Harpia Tecnologia Eireli.
Uma vez adotada a medida cautelar, sobreveio aos autos a informação de que, na data em que foi concedida, já havia sido assinada a ata de registro de preços decorrente do PE 3/2021 (ARP 22/2021) , a qual prevê a aquisição de 249 licenças, no valor total de R$ 5.415.750,00, sendo quarenta destinadas ao órgão gerenciador e 209 distribuídas entre os 21 órgãos partícipes, sendo vedada a adesão de "caronas".
Também já havia sido firmado o Contrato 63/2021-Segen, no valor de R$ 326.250,00, abrangendo a aquisição de vinte licenças para o órgão gerenciador da ata. O contrato foi assinado em 29/10/2021, mas, em decorrência da atuação desta Corte, os serviços não foram iniciados e não foi realizado nenhum pagamento.
Nesta etapa processual, foram analisadas as respostas às oitivas do Ministério da Justiça e Segurança Pública e da Harpia.
A unidade instrutora concluiu que os esclarecimentos prestados não foram suficientes para corrigir ou mitigar os riscos decorrentes das falhas de planejamento da contratação, especialmente no que tange à insuficiência das especificações técnicas relativas ao controle e à auditabilidade no uso da ferramenta contratada.
Ponderou, também, que os riscos de se prosseguir com a execução do contrato seriam maiores do que os possíveis impactos que a anulação do contrato poderia causar.
Diante desse cenário, propôs a anulação do pregão eletrônico e dos atos dele decorrentes, inclusive da ata de registro de preços e do contrato já assinados.
Estando os autos em meu gabinete, o Ministério da Justiça e Segurança Pública, representado pela Advocacia-Geral da União, fez juntar memorial em que defende a continuidade do certame (peça 143) .
Em essência, argumenta ser infundado o receio de que a ferramenta venha a ser mal utilizada.
Pontua que a prevenção do desvio de finalidade de qualquer atividade de inteligência constitui preocupação constante da pasta ministerial, e que haveria outros meios, menos danosos ao interesse público que a anulação do certame, para coibir esse desvio, a exemplo dos procedimentos para controle de acesso, uso e auditabilidade da solução, já relatados anteriormente.
Reforça que a empresa Harpia teria demonstrado a auditabilidade dos processos da plataforma por ela comercializada.
Alega que o edital, ao não formular certas exigências, teria ampliado o potencial competitivo do certame. Acrescenta que a empresa vencedora teria demonstrado que seu produto atenderia todos os requisitos do edital, que não houve direcionamento da licitação e que a aquisição teria gerado economia de quase R$ 20 milhões aos cofres públicos.
Finaliza com o pedido para que seja dada continuidade à contratação, "uma vez que não houve apontamento de falha concreta, que o produto atende às necessidades do Ministério da Justiça, além dos requisitos de segurança e auditabilidade tidos por essenciais pela área técnica da Corte e por ser medida que melhor atende ao interesse público".
Embora concorde, em parte, com as análises empreendidas pela unidade instrutora, discordo do encaminhamento proposto.
Em uma primeira análise, considerei frágeis os mecanismos utilizados pelo Ministério da Justiça e Segurança Pública para mitigar o risco de desvio de finalidade no uso das informações produzidas.
Após me debruçar mais detidamente sobre a matéria, não identifico indícios concretos que confirmem a suspeita inicial de que a motivação para essa contratação iria de encontro ao interesse público.
Por um lado, o Ministério da Justiça e Segurança Pública defende que a aquisição da ferramenta é primordial para o exercício da atividade de inteligência, e que sua utilização tem o objetivo de coletar dados e informações sobre fatos - e não sobre pessoas - que possam afetar a segurança pública.
Esclarece que o objetivo da atividade de inteligência é distinto da atividade de investigação, e "não se ocupa de pessoas, grupos ou ideologias, mas se concentra no processo de obtenção, análise e difusão do conhecimento necessário ao assessoramento oportuno, confiável e imparcial das autoridades governamentais" (peça 143, p. 2) .
Alega que a aquisição da solução agiliza o trabalho de análise e potencializa os resultados da atividade de inteligência no exercício preventivo e de obstrução a atividades criminosas com potencial de causar grande impacto social.
Por outro lado, não há, além da matéria jornalística mencionada na peça inicial destes autos, qualquer elemento probatório da suposta intenção de se utilizar de maneira indevida as informações produzidas pela ferramenta.
É evidente que essa ausência de indício não constitui garantia absoluta de que o mau uso do sistema contratado não ocorrerá.
Entretanto, ela é suficiente para que se aplique, no presente caso, o princípio da presunção de legitimidade dos atos administrativos.
Analisando a questão sob esse prisma, não vislumbro, nestes autos, elementos suficientes para obstar a continuidade das contratações decorrentes do Pregão Eletrônico para Registro de Preços 3/2021.
Isso porque, embora tenham sido identificadas falhas no planejamento da licitação que expuseram a Administração ao risco de contratar uma ferramenta que poderia não atender ao interesse dos órgãos contratantes ou que não fosse adequadamente auditável, não há, até o momento, evidências de que esse risco se concretizará com a contratação da empresa Harpia.
Em decorrência da atuação desta Corte, a empresa se comprometeu a entregar um produto que atenderia às necessidades funcionais dos órgãos contratantes. Em acréscimo, assegurou que, embora a exigência correspondente não constasse do edital de licitação, "sua solução dispõe das funcionalidades de segurança do parâmetro utilizado pelo TCU", e essas funcionalidades estariam ao dispor do Ministério da Justiça sem custos adicionais.
O próprio órgão contratante defende que a ferramenta contratada atende às suas necessidades e contempla os requisitos de segurança que a unidade instrutora desta Corte reputou indispensáveis.
Diante desse cenário, a mera suspeita de que poderia ocorrer desvio de finalidade na utilização do produto deve ceder espaço à presunção de boa-fé administrativa, com a correspondente revogação da medida cautelar adotada.
Deve-se, contudo, adotar medidas para que a entrega dos requisitos de segurança prometidos pela empresa Harpia faça constar no Contrato 63/2021 e no modelo de contratos a serem firmados no âmbito da ARP 22/2021.
Nada obsta, ainda, que haja ações de controle durante a execução da avença, as quais podem, até mesmo, ser realizadas por esta Corte, caso a Secretaria Geral de Controle Externo entenda serem oportunas e convenientes.
Por fim, comento que, além dos outros processos correlatos já apensados aos presentes autos, foi autuada denúncia (TC Processo 040.519/2021-0) , cujo mérito também submeto ao Plenário para julgamento nesta data. A denúncia versa sobre o andamento do Pregão Eletrônico 3/2021, abordando exigências de habilitação e qualificação técnica e a condução do certame.
Apesar de terem sido identificadas falhas no termo de referência, nos critérios mínimos de qualificação técnica para aceitação das propostas e na ausência de previsão de teste de solução na fase de classificação, nenhuma dessas falhas constitui ameaça grave ao interesse público que pudesse justificar a anulação do certame, sendo bastante dar ciência de tais falhas ao Ministério da Justiça e Segurança Pública no âmbito daqueles autos.
	Ante o exposto, voto por que este Tribunal adote o acórdão que submeto à deliberação deste Colegiado.
TCU, Sala das Sessões, em 8 de junho de 2022.
Ministro BRUNO DANTAS 
Relator